【裁判字號】    95,醫,4
【裁判日期】    970118
【裁判案由】    損害賠償
【裁判全文】
臺灣臺中地方法院民事判決          95年度醫字第4號
原      告  乙○○
訴訟代理人  蔡瑞麒律師
            李慶松律師
被      告  國軍臺中醫院中清分院
            甲○○
共同訴訟代理人  陳浩華律師
上列當事人間損害賠償事件，本院於民國96年12月25日言詞辯論
終結，判決如下：
    主      文
原告之訴及假執行之聲請均駁回。
訴訟費用由原告負擔。
    事實及理由
一、原告起訴主張：伊因背痛及下肢麻木，自民國93年10月14日
    起，多次至被告國軍臺中總醫院中清分院（以下簡稱被告醫
    院）接受門診檢查，於93年11月12日經被告醫院之醫師即被
    告甲○○之門診診斷原告之症狀為腰椎間盤突出，並排定於
    93年11月15日進行椎間盤切除術，原告於是依被告甲○○之
    指示，而住院接受手術，於手術完成後之隔日即93年11月16
    日中午，經被告甲○○認可後，辦理出院，返家休養，惟原
    告先前之背痛情形，並未因接受上開手術而改善，反而更形
    嚴重，原告因而再於同年月18日，進入被告醫院接受診治，
    然於住院期間，腰部疼痛情形仍未改善，需藉止痛劑及安定
    劑，始得入睡。原告於同年月23日出院後，雖經被告醫院之
    張國華醫師、沙鹿光田醫院李祖信醫師、臺中榮民總醫院沈
    炯祺醫師、大甲李綜合醫院李偉裕醫師及林口長庚醫院陳正
    豐醫師之門診治療，惟病情一直未能改善，因疼痛難忍，而
    於93年12月27日，至李綜合醫院大甲院區，進行磁振造影MR
    I及腰椎第4至第5節之腰椎穿刺檢查，經該醫院主治醫師李
    偉裕檢視MRI，發現原告之第3至4節及第4至5節腰椎，已感
    染化膿，而安排細菌培養，於同年月30日發現結果為綠膿桿
    菌感染，並經李偉裕醫師告知感染原因，係因進行前揭椎間
    盤切除術後感染所致。按原告感染之綠膿桿菌為一種機會性
    感染細菌，其感染方式之一即為院內感染，而原告於接受上
    開手術時，年僅35歲，無任何其他疾病，抵抗力亦十分良好
    ，自非因本身健康狀況不佳而感染綠膿桿菌，故必係被告甲
    ○○為其進行上開手術時有所疏失，及被告醫院未徹底消毒
    ，而不慎使原告遭受綠膿桿菌感染。而被告甲○○在完成該
    項手術後，並未對原告開立任何有關預防綠膿桿菌感染之抗
    生素，且於原告在93年11月18日因腰部劇烈疼痛而回診時，
    該被告復未注意原告已受感染情事，投與適當之藥物以控制
    病情，對原告因上述手術失敗所受身體傷害及工作能力之減
    損自有過失，被告醫院為被告甲○○之僱用人，亦應就被告
    甲○○於執行職務中致原告遭受感染一事，亦應連帶負責。
    又被告醫院於上開手術過程中，未能提供具通常可合理期待
    之安全環境，就其與原告間之醫療契約顯屬不完全給付，亦
    有違消費者保護法之規定，為此依據民法第184條第1項、第
    188條、第193條、第195條、第227條、第227條之1及消費者
    保護法第7條等規定，提起本件訴訟，請求被告連帶賠償以
    下損害：
  (一)醫療費用：新臺幣（下同）110,152元。
  (二)交通費用：即原告來往醫院及住處所支出之交通費15,000元
    。
  (三)醫療材料費12,969元。
  (四)減少薪資之損失：原告於91年間之平均收入為56,137元，自
    93年11月15日起至94年11月14日止，因上開手術失敗及術後
    感染而無法工作，因而損失之薪資所得為673,644元。
  (五)減少勞動能力之損害：原告因上述手術失敗及術後感染，致
    勞動能力減少30%，以其每月所得56,137元計算，且其自94
    年12月間起至65歲退休時止，尚有21年1個月，依複式霍夫
    曼係數計算結果，原告因減少勞動能力所受損害共計2,953,
    808元（計算式：56,137X12X14.61607X0.3=2,953,808）。
  (六)精神慰撫金：原告因上開手術失敗致身體受傷，每日必須穿
    著鐵衣，病情始不致繼續惡化，且須四處求醫，精神上痛苦
    不堪，為此請求被告連帶賠償精神慰撫金1,000,000元。
    並聲明：被告應連帶給付原告4,765,573元，及自起訴狀繕
    本送達翌日起至清償日止，按週年利率5%計算之利息：願供
    擔保，請准宣告假執行。
二、被告抗辯：原告係在93年10月14日至被告醫院初診，主訴為
    長期下背痛多年，偶爾會痛到腳上，經被告醫院之醫師即被
    告甲○○為原告進行MRI檢查，顯示有第3、4、5節腰椎間盤
    突出，被告甲○○因考慮患者年紀尚輕，傳統手術對組織傷
    害較大，故建議原告接受內視鏡椎間盤切除手術，經原告同
    意，於93年11月15日住院接受該項手術。被告甲○○進行手
    術之過程並無任何疏失，且被告醫院在手術過程中，不管是
    皮膚或器械消毒，均按照標準程序處理，並無原告所指未提
    供符合當時科技或專業水準可合理期待之安全醫療環境之情
    事，則原告本於消費者保護法第7條第3項規定，請求被告2
    人賠償損害，自非有據。而原告於手術結束之翌日，病況即
    有改善且辦理出院，迄至同年月18日始因腰部劇烈疼痛而回
    診，是其日後被診斷出遭受綠膿桿菌感染，非無可能在其離
    開被告醫院之2日期間，在院外因其他因素所導致。又原告
    之背部疼痛情形，係手術後自然之正常反應（如傷口及切除
    後疼痛），被告醫院與甲○○以發炎反應處置，亦無不當。
    再者，原告於同年月18日至被告醫院回診，於24日因傷口癒
    合良好而自拆線出院後，其後即至其他醫院求診，經其他醫
    院告知有感染可能後，方於同年12月9日回被告醫院就醫，
    經被告醫院診斷出其感染指數偏高，有必要進行手術，並建
    議原告接受以內視鏡進入椎間盤移除感染組織並置放流管，
    再佐以敏感之抗生素治療之方式，蓋被告醫院曾以此方式，
    成功治癒在外院進行手術而發生感染之病患，惟原告並未接
    受被告醫院之建議，只靠點滴注射抗生素而不清除感染組織
    ，任由細菌在椎間盤內滋生擴散，故原告對於感染之發生，
    本身亦有可歸咎之處。是原告既未舉證證明其受綠膿桿菌感
    染，係因被告甲○○出於故意或過失，於執行業務時所造成
    ，另被告醫院就其與原告間所訂醫療契約，亦無不完全給付
    之情事，是原告依據侵權行為之法律關係，請求被告2人連
    帶負損害賠償責任；另基於債務不履行（不完全給付）之法
    律規定，請求被告醫院賠償損害，均無理由等語，並聲明：
    駁回原告之訴；如受不利判決，願供擔保，請准免為假執行
    。
三、以下事實為兩造所不爭執，堪信為真實：
  (一)原告於93年11月15日在被告醫院，接受被告甲○○為其施行
    之椎間盤切除手術。
  (二)原告於93年12月27日經大甲李綜合醫院李偉裕醫師為其進行
    磁振造影MRI及腰椎第4至5節之腰椎穿刺檢查結果，認原告
    第3至4節及第4至5節腰椎已感染化膿，而安排細菌培養，結
    果發現為綠膿桿菌感染。
四、至原告主張：伊之第3至4節及第4至5節腰椎受綠膿桿菌感染
    ，乃被告甲○○執行上述手術時有疏失，及被告醫院未提供
    符合當時科技或專業水準具通常可合理期待之安全醫療環境
    ，於手術過程中消毒不完全所導致，伊得依民法第184條第1
    項前段、第188條及消費者保護法第7條第3項規定，請求被
    告2 人連帶賠償損害；另得本於債務不履行不完全給付之法
    律關係，請求被告醫院賠償等語，為被告所否認，並以前揭
    情詞置辯，從而本件應審究者，厥為：
  (一)被告甲○○為原告施行上開手術之過程有無過失？
  (二)被告醫院就其與原告所訂醫療契約，有無不完全給付之情事
    ？
  (三)原告依據消費者保護法第7條第3項規定請求被告2人賠償損
    害，有無理由？
    茲分別論述如下：
  (一)首按民法第184條第1項前段所定侵權行為損害賠償請求權，
    必須行為人以出於故意或過失之行為，不法侵害他人之權利
    者，始能成立。而主張對造應負侵權行為責任者，應就對造
    有故意或過失不法侵害其權利之行為，且因而導致其受有損
    害等情，負舉證責任。原告雖主張：被告甲○○為伊進行系
    爭手術失敗，造成伊受綠膿桿菌感染，顯有疏失等語，惟為
    被告2人所否認，則依前揭說明，應由原告就其受綠膿桿菌
    感染，係因被告甲○○在實施上開手術過程中，出於過失所
    導致一事，負舉證責任。經查：
  1.本件原告曾以被告甲○○為其進行上述手術失敗，致其身體
    受嚴重傷害，涉犯業務過失重傷害之刑事罪嫌為由，向臺灣
    臺中地方法院檢察署對被告甲○○提出告訴，經該署分為96
    年度調偵字第403號案件受理後，由承辦檢察官送請行政院
    衛生署醫事審議委員會，就(一)被告甲○○對原告之病情，進
    行內視鏡椎間盤切除術，是否正確妥適？又其手術過程有無
    疏失之處？(二)原告之腰椎感染綠膿桿菌之原因為何？是否因
    被告甲○○實施前揭手術所引起？被告甲○○就上開感染結
    果有無疏失？及(三)原告之重度肢障，是否係前揭感染結果所
    造成？等事項，囑託該鑑定機關進行鑑定後，該鑑定機關認
    為：(一)原告經過核磁共振掃瞄有L3/4、L4/5的椎間盤凸出，
    而且原告臨床上有腰部疼痛，並轉移到雙下肢的麻木疼痛，
    病史長達10年，且病況逐漸惡化，所以上開手術對原告之年
    齡而言，應屬妥適，且自手術紀錄以觀，手術過程尚未發現
    有疏失之處。(二)原告腰椎感染綠膿桿菌的原因，確實與實施
    前揭手術有關，至於是否由手術直接所引起，尚須探討其他
    因素，除了手術本身因素以外，原告本身的身體狀況與抵抗
    力好壞，也是很重要的決定因素。依據文獻報導，原告實行
    腰椎內視鏡椎間盤切除術的感染率，約小於1%，依據Kern S
    等報導2400個內視鏡腰間盤切除手術（PELD）的案例裡面，
    有0.4%發生感染（Spine2005;30(17S);S20-26）。(三)原告之
    重度肢障是與術後感染有關，由於術後脊椎感染，造成背部
    劇烈疼痛與雙下肢乏力，行動不良，此有行政院衛生署96年
    6月11日衛署醫字第0960204300號函所檢附之醫事審議委員
    會編號0000000號鑑定書1份附卷可稽（參見該鑑定書第九點
    所載鑑定意見）。由以上鑑定意見可知，被告甲○○針對原
    告之病情，選擇以上開手術進行治療，及其為原告實施該項
    手術之過程，均屬適當而無疏失，原告主張被告甲○○為其
    進行手術失敗等語，即非有據。
  2.原告雖另主張：伊係因被告甲○○為其進行上開手術時之疏
    失，致其遭受綠膿桿菌感染，蓋綠膿桿菌為一種機會性感染
    細菌，其感染方式之一即為院內感染；且原告於93年11月15
    日接受上開手術時，年僅35歲，無任何其他疾病，抵抗力亦
    十分良好，並無因本身健康狀況不佳而受病菌感染之可能等
    語，並提出自維基百科（Wikipedia）網站下載有關「綠膿
    桿菌」之名稱、由來、病因及治療方式之資料，及自
    「Yahoo!知識+」網站下載有關「何謂醫療體系」之解答資
    料各1份為證，然被告否認原告以上主張。而由原告所提出
    上述關於綠膿桿菌介紹之資料第2頁所載：「10%在醫院感染
    的病症都是由綠膿桿菌所引致的」等語觀之可知，並非所有
    在醫院內發生之感染均與綠膿桿菌有關，至另份關於「何謂
    醫療體系」之資料，係在就我國之醫療照護體系作一簡介，
    其中有關「院內感染控制」部分，乃在說明行政院衛生署為
    落實醫院院內感染控制所實施之相關計畫，其中並無隻字片
    語提及原告受綠膿桿菌感染，與其在被告醫院接受被告甲○
    ○進行之上開手術過程有何關聯，是以原告所提以上書證，
    均不足以證明其前述主張為真。再參諸上開鑑定報告認為原
    告遭受綠膿桿菌感染之可能原因，除被告甲○○為原告施行
    之上述手術以外，原告本身之身體狀況及抵抗力強弱，亦應
    列入考量，益見綠膿桿菌之感染途徑非僅限於在醫院內接受
    手術或其他治療，尚與受感染者個人身體狀況等其他因素有
    關，且原告未能提出其他證據，證明被告甲○○為其施行上
    開手術時究有所疏失，致其遭受綠膿桿菌感染，則其僅憑前
    揭自網路下載之資料，即遽指其受上開病菌感染之結果，與
    被告甲○○為其進行之醫療行為有因果關係，自屬率斷而無
    足採。
  3.綜上，被告甲○○為原告施行上開手術既無過失，且原告未
    能舉證證明其受綠膿桿菌感染，確係因接受該項手術所造成
    ，則原告主張被告甲○○為其進行手術之過程中，因過失而
    不法侵害其權利，據此請求該被告賠償損害，即非有據。又
    民法第188條第1項前段「受僱人因執行職務，不法侵害他人
    之權利者，由僱用人與行為人連帶負損害賠償責任」所定僱
    用人之賠償責任，係以受僱人於執行職務時有不法侵害他人
    權利之行為，為其前提。被告甲○○於施行上開手術之過程
    ，既無因過失不法侵害原告權利之情事，則該被告之僱用人
    即被告醫院自無庸依前揭規定負連帶賠償責任，是原告請求
    被告醫院應與被告甲○○連帶賠償其所受損害，亦無理由。
  (二)次按民法第227條所稱之不完全給付，係指債務人已為給付
    ，惟因可歸責於債務人之事由，致未依債務本旨而為給付而
    言。故債權人於受領給付後，以債務人給付不完全為由，請
    求債務人損害賠償時，應由債權人先舉證證明債務人所提供
    之給付與債之本旨不合，而屬不完全給付，且致其遭受損害
    之事實後，債務人始須就給付不完全乃非可歸責於己之免責
    事由，負舉證責任。原告復主張：被告醫院於伊接受上述手
    術時，因可歸責於己之事由，未徹底消毒，導致伊於術後遭
    受綠膿桿菌感染；又被告醫院之使用人即被告甲○○在為伊
    完成上開手術後，並未對伊開立任何有關預防綠膿桿菌感染
    之抗生素，且被告醫院於伊在93年11月18日因腰部劇烈疼痛
    而回診時，已於同年月22日已得知伊受感染情事，竟未投與
    適當之藥物以控制病情，則被告醫院就其與伊之間所訂醫療
    契約，顯有不完全給付之情事，惟為被告醫院所否認，則依
    上說明，應先由原告就其主張被告醫院就其間之醫療契約所
    提供給付，係屬不完全給付一事，負舉證責任。經查：
  1.原告之腰椎受綠膿桿菌感染，是否係因被告醫院之使用人即
    被告甲○○為原告進行上開手術時，有何不當處置所造成，
    並無明確證據可資證明，業如前述。又原告自陳其於93年11
    月15日在被告醫院接受手術後，於次日即出院，直至同年月
    18日，始因腰部疼痛再至被告醫院就診；另依上開鑑定書第
    八點案情概要欄所載，原告係在同年月30日至光田綜合醫院
    進行檢查後，始確定遭受綠膿桿菌感染，是原告既在被告醫
    院接受上開手術半個月後，方確知受上開病菌感染，其間復
    曾離開被告醫院，則其受綠膿桿菌感染之可能原因，顯非必
    然如其所指稱，係因被告醫院在為其進行上開手術時消毒不
    完全所致，而無法排除其在手術結束後出院之2日期間，來
    自被告醫院以外之其他因素。
  2.次查，原告既在被告醫院接受上開手術後翌日即出院，顯見
    其在上開手術完畢之初，並未出現遭受感染之病徵，則被告
    醫院在該項手術甫結束時，應無隨即為原告開立預防綠膿桿
    菌感染之抗生素之必要。又被告醫院之使用人即被告甲○○
    於上開偵查案件接受訊問時陳稱：伊於原告在93年11月18日
    再住院時，曾對原告進行感染指數之檢測，測得之感染指數
    並未特別升高等情，此有臺灣臺中地方法院檢察署96年度調
    偵字第403號不起訴處分書影本1份存卷供參（參見該不起訴
    處分書第2頁第三點所載），足見被告甲○○於原告在接受
    上開手術後，於93年11月18日至被告醫院回診時，係根據原
    告感染指數並未明顯升高之檢測結果，判定原告腰部疼痛係
    手術後傷口部位之發炎反應，進而決定以抗發炎反應之治療
    方式處理，則由當時原告身體出現之症狀與被告甲○○為原
    告進行檢查之結果觀之，亦難認被告甲○○以被告醫院之使
    用人身分，為原告所作此部分醫療處置，有何不當。
  3.再查，原告於93年11月30日至光田綜合醫院進行檢查，在該
    醫院住院之4日期間，該醫院就原告受綠膿桿菌感染之情況
    ，曾給予原告抗生素治療，惟原告對抗生素產生過敏反應；
    另原告於同年12月9日回被告醫院骨科門診就醫，被告醫院
    之張國華醫師認原告有腰椎感染，建議原告辦理住院手術治
    療，而原告於同年12月14日至臺中榮民總醫院神經外科門診
    就醫，該院醫師亦認原告有椎間盤感染，希望原告辦理住院
    接受治療，惟原告均未接受等情，亦據上開鑑定書第八點案
    情概要欄所載明。由光田綜合醫院針對原告受綠膿桿菌感染
    之症狀，雖以抗生素治療，然效果不彰一節觀之，足見原告
    之腰椎受綠膿桿菌感染之症狀，僅給予抗生素並非最佳之治
    療方式，故原告以被告醫院就其上述症狀未以抗生素進行治
    療為由，指摘被告醫院關於履行與原告間之醫療契約，有可
    歸責於己之不完全給付情事，尚難採憑。又原告在經診斷確
    認腰椎受綠膿桿菌感染後，至被告醫院與臺中榮民總醫院求
    診時，該2醫院均建議原告應接受手術治療，足見被告醫院
    認為原告應進行手術治療，應屬適當之醫療建議，然原告既
    拒絕被告醫院此項建議，僅接受以抗生素治療，則其日後產
    生重度肢體殘障之結果，縱係因受綠膿桿菌感染所造成，亦
    非無可能係因其自己決定放棄治療綠膿桿菌最有效之治療方
    式所致，而尚難歸責於被告醫院。
  4.綜上，原告之腰椎受綠膿桿菌感染，並非被告醫院之使用人
    即被告甲○○為其進行上開手術有所疏失所導致，且無證據
    證明係因被告醫院在進行該項手術時未徹底消毒所造成，原
    告主張其係在被告醫院接受手術過程中遭受感染等語，已乏
    依據；且被告醫院在原告經檢查出遭受感染後，曾建議原告
    接受手術治療，由其他醫療機構亦對原告作出相同建議觀之
    ，被告醫院此項醫療建議當屬妥適，惟原告既未接受被告醫
    院此項建議，則自不得將其身體因感染該病菌所生損害，歸
    咎於被告醫院。是被告醫院關於其與原告間之醫療契約之履
    行，既無何不完全給付情事，則原告援引民法第227條及第
    227條之1等規定，請求被告醫院對其應負擔債務不履行之損
    害賠償責任，顯於法不合。
  (三)末按消費者保護法第1條第1項規定「為保護消費者權益，促
    進國民消費生活安全，提昇國民消費生活品質，特制定本法
    」，此為消費者保護法就該法之立法目的所為之明文規定，
    是為法律條文之解釋時，即應以此明定之立法目的為其解釋
    之範圍。在消費者保護法中之商品無過失責任制度，由於消
    費者無論如何提高注意度，也無法有效防止損害之發生，是
    藉由無過失責任制度之適用，迫使製造商擔負較重之責任，
    換言之，製造商在出售危險商品時，會將其所可能賠償之成
    本計入售價之中，亦即將產品危險的訊息導入產品價格之內
    ，帶有分擔危險之觀念在內。但就醫療行為，其醫療過程充
    滿危險性，治療結果充滿不確定性，醫師係以專業知識，就
    病患之病情及身體狀況等綜合考量，選擇最適宜之醫療方式
    進行醫療，若將無過失責任適用於醫療行為，醫師為降低危
    險行為量，將可能專以副作用之多寡與輕重，作為其選擇醫
    療方式之唯一或最重要之因素；但為治癒病患起見，有時醫
    師仍得選擇危險性較高之手術，今設若對醫療行為課以無過
    失責任，醫師為降低危險行為量，將傾向選擇較不具危險之
    藥物控制，而捨棄對某些病患較為適宜之手術，此一情形自
    不能達成消費者保護法第1條第1項之立法目的甚明。另相較
    於種類及特性可能無限之消費商品，現代醫療行為就特定疾
    病之可能治療方式，其實相當有限，若藥物控制方式所存在
    之危險性，經評估仍然高於醫師所能承受者，而醫師無從選
    擇其他醫療方式時；或改用較不適宜但危險較小之醫療行為
    可能被認為有過失時，醫師將不免選擇降低危險行為量至其
    所能承受之程度，換言之，一般醫師為免於訴訟之煩，基於
    自保之正常心理，寧可採取任何消極的、安全的醫療措施，
    以爭取「100%」之安全，更盡其所能，採取防禦性醫療措施
    ，以避免一時疏忽，因而未使用全部可能之醫療方法，藉以
    免除無過失責任。惟如此一來，醫療手段之採取，已不再係
    為救治病人之生命及健康，而在於保護醫療人員安全，申言
    之，醫師若過度採取防禦性醫療措施，必將剝奪真正需要醫
    療服務病人之治療機會，延誤救治之時機，增加無謂醫療資
    源之浪費，誠非病患與社會之福。故醫療行為倘適用消保法
    無過失責任制度，反而不能達成消保法第1條第1項明定之立
    法目的。從而，應以目的性限縮解釋之方式，將醫療行為排
    除於消費者保護法適用範圍之列。是本院認將醫療行為適用
    於消費者保護法，反而違背該法明定之立法目的，是縱文義
    解釋之最可能外延包括醫療行為在內，亦應用目的性限縮方
    式加以排除。從而，醫療行為即無消費者保護法之適用，原
    告主張依消費者保護法第7條第3項規定，被告2人應負無過
    失之賠償責任云云，亦非有據。
五、綜上所述，被告甲○○為原告施行上開手術並無疏失，且原
    告之腰椎受綠膿桿菌感染，是否係因在被告醫院接受該項手
    術過程中，因可歸責於被告醫院之事由所造成，尚乏證據可
    資證明，則原告主張被告甲○○為其實施上開手術時，出於
    過失，另被告醫院於手術過程中，亦因可歸責於己之事由，
    未徹底消毒，導致其於手術後受綠膿桿菌感染，產生肢體殘
    障之損害，故被告甲○○對其應依民法第184條第1項前段規
    定，負侵權行為損害賠償責任，被告醫院除應依同法第188
    條規定，與被告甲○○連帶負責外，尚須依同法227條及第
    227條之1規定，負不完全給付之賠償責任，均無可採。另依
    本判決事實及理由第四項(三)之說明可知，醫療行為並不適用
    消費者保護法，原告主張被告2人應依消費者保護法第7條第
    3項規定，對其負無過失之賠償責任，亦非有據。從而，原
    告本於侵權行為、債務不履行（不完全給付）之法律關係及
    前引消費者保護法條文規定，請求被告連帶賠償如其聲明所
    示金額之損害，為無理由，應予駁回。原告之訴既經駁回，
    其假執行之聲請失所附麗，應併予駁回。
六、本件事證已臻明確，兩造其餘攻擊防禦方法，經核均與判決
    結果無影響，爰不分別斟酌論述。又被告雖以原告請求之醫
    療費用所指為何，並非明確；另原告請求之精神慰撫金過高
    ，被告就此有再為答辯之必要為由，聲請本院再開言詞辯論
    ，然本院既認原告之請求為無理由，則原告主張前開各項損
    害金額是否正當，自無須再為審究，故無再開辯論之必要，
    附此敘明。
七、訴訟費用負擔之依據：民事訴訟法第78條。
中    華    民    國    97    年     1    月    18    日
                  民二庭法  官  鍾啟煒
上正本證明與原本無異。
如對本判決上訴，應於判決送達後20日內向本院提出上訴狀。
中    華    民    國    97    年     1    月    18    日
                        書記官


司法院資訊處製作；財團法人民間司法改革基金會備份。
